臺灣彰化地方法院刑事判決　　　　　　　 95年度易字第970號
公　訴　人　臺灣彰化地方法院檢察署檢察官
被　　　告　甲○○
上列被告因詐欺等案件，經檢察官提起公訴（95年度偵緝字第406
號），本院判決如下：
    主  文
甲○○共同明知為不實之事項，而使公務員登載於職務上所掌之
公文書，足以生損害於公眾，處有期徒刑參月，如易科罰金，以
銀元參佰元即新臺幣玖佰元折算壹日。
被訴詐欺部分無罪。
    犯罪事實
一、甲○○明知外籍人士非經我國主管機關許可，不得入境，且
    得知充當人頭配偶可得新台幣（下同）5000元之代價，竟為
    圖得該不法利益，而與某姓名年籍均不詳之成年男子及泰國
    籍男子鄧肯（TONGSUK TUNKUM，另案偵辦中）共同基於使公
    務員登載不實事項於公文書之犯意聯絡，於民國93年2 月13
    日，透過該名不詳成年男子之介紹，搭機前往泰國與無結婚
    真意之鄧肯辦理結婚相關手續，且取得泰國政府核發之結婚
    證書等文件，並持前揭文書向我國駐泰國臺北經濟文化辦事
    處申請認證，甲○○隨即返國。再由甲○○於同年3 月12日
    ，持上開登載其與鄧肯結婚之不實事項之結婚證明文件，向
    台中市北區戶政事務所申請結婚登記，填具結婚登記申請書
    等申請文件，依戶籍法申請辦理與鄧肯之結婚登記，使承辦
    戶籍登記之該管不知情公務員經形式審查而將上開甲○○與
    鄧肯於93年2 月13日結婚之不實事項，登載於其職務上所掌
    管之戶籍登記簿、戶口名簿等公文書，並據以發給戶籍謄本
    ，足以生損害於戶政機關對於戶籍及身分管理之正確性。
二、案經乙○○訴由彰化縣警察局員林分局報請臺灣彰化地方法
    院檢察署檢察官偵查起訴。
    理  由
壹、有罪部分：
一、按案件由犯罪地或被告之住所、居所或所在地之法院管轄，
    刑事訴訟法第5 條第1 項定有明文。又被告之所在地，係以
    起訴時為標準，管轄之有無，並應依職權調查之（最高法院
    48年台上字第837 號判例意旨參照）。經查，被告住所地雖
    係於台中市，而非本院管轄範圍，然檢察官就本案提起公訴
    繫屬本院之日期為95年8 月24日，有臺灣彰化地方法院檢察
    署95年8 月24日彰檢榮冬95偵緝406 字第36327 號函及其上
    本院收狀章在卷可資佐憑，而被告甲○○該時居所係在彰化
    縣大村鄉○○村○○路○ 段67號，有臺灣彰化地方法院檢察
    署95年6 月8 日訊問筆錄1 份在卷可稽，是本案提起公訴時
    ，被告所在地係於本院管轄之範圍，從而，本院對本案自有
    管轄權，合先敘明。
二、上揭犯罪事實，業據被告甲○○於警詢、偵查及本院審理中
    坦承不諱，復有被告台中市北區戶政事務所95年6 月16日中
    市北戶字第0950003784號函檢具之結婚登記申請書、泰國政
    府核發經中華民國駐泰國台北經濟文化辦事處認證之結婚證
    書、戶籍謄本、台中市警察局第二分局95年11月23日中分二
    外字第0950048395號函及檢具之入出境資料1 份在卷可稽，
    足認被告自白核與事實相符，堪可採為論罪科刑之依據。本
    案事證明確，被告前揭犯行，洵堪認定，應予依法論科。
三、查被告行為後，刑法及刑法施行法業於94年2 月2 日經總統
    以華總一義字第09400014901 號令修正公佈，並於95年7 月
    1 日施行（下稱新刑法，修正前刑法下稱舊刑法），參酌最
    高法院95年5 月23日刑事庭第8 次會議有關新舊法適用原則
    之決議，新刑法第2 條第1 項之規定，係規範行為後法律變
    更所生新舊法律比較適用之準據法，於新刑法施行後，應適
    用新刑法第2 條第1 項之規定，為「從舊從輕」之比較。又
    基於罪刑法定原則及法律不溯及既往原則，行為之處罰，以
    行為時之法律有明文規定者為限，必行為時與行為後之法律
    均有處罰之規定，始有新刑法第2 條第1 項之適用。另於比
    較時應就罪刑有關之共犯、未遂犯、想像競合犯、牽連犯、
    連續犯、結合犯，以及累犯加重、自首減輕暨其他法定加減
    原因（如身份加減）與加減比例等一切情形，本於統一性及
    整體性原則，綜其全部罪刑之結果而為比較。且從刑附屬於
    主刑，除法律有特別規定者外，依主刑所適用之法律。本案
    涉及法律變更之部分，經依如附表所示比較新舊刑法之理由
    及結果，以舊刑法有利於被告，依新刑法第2 條第1 項前段
    規定，自應適用最有利於被告之舊刑法，先予敘明。
四、被告與泰國籍男子鄧肯均無結婚之真意，竟虛偽辦理結婚手
    續，並據以使我國公務員為前揭戶籍結婚登記之登載，足以
    生損害於戶政機關對戶籍管理之正確性，核其所為，係犯刑
    法第214 條之使公務員登載不實公文書罪。被告與真實姓名
    、年籍不詳之成年男子、泰國籍男子鄧肯就上開犯行，有犯
    意聯絡及行為分擔，均為共同正犯。爰審酌被告為使外國人
    以來臺探親名義順利入境臺灣，竟虛以不實之結婚事項辦理
    前開不實之結婚登記而使公務員登載上開不實事項於公文書
    犯行，犯罪動機非善，且足生損害於主管機關對於戶籍、身
    份之正確性，對社會秩序所生危害非輕，惟念其犯後坦承犯
    行，尚具悔意，兼衡被告先前未有刑事前科紀錄，素行尚非
    不良，有臺灣高等法院被告前案紀錄表1 份附卷可按，暨考
    量被告之智識程度、犯罪手段等一切情狀，量處如主文所示
    之刑，並依修正前刑法第41條第1 項前段之規定，諭知易科
    罰金之折算標準，以示懲儆。
五、末按外交部及駐外館處受理簽證申請時，應衡酌國家利益、
    申請人個別情形及其國家與我國關係決定准駁；其有下列各
    款情形之一，外交部或駐外館處得拒發簽證：在我國境內或
    境外有犯罪紀錄或曾遭拒絕入境、限令出境或驅逐出境者；
    曾非法入境我國者；患有足以妨害公共衛生或社會安寧之傳
    染病、精神病或其他疾病者；對申請來我國之目的作虛偽之
    陳述或隱瞞者；曾在我國境內逾期停留、逾期居留或非法工
    作者；在我國境內無力維持生活，或有非法工作之虞者；所
    持護照或其外國人身份不為我國承認或接受者；所持外國護
    照逾期或遺失後，將無法獲得換發、延期或補發者；所持外
    國護照係不法取得、偽造或經變造者；有事實足認意圖規避
    法令，以達來我國目的者；有從事恐怖活動之虞者；其他有
    危害我國利益、公共安全、公共秩序或善良風俗之虞者，外
    國護照簽證條例第12條第1 項定有明文。從而，外國人民申
    請進入臺灣地區，其申請入境之事由是否屬實，主管機關應
    為實質審查，以判斷其真實與否，並非一經聲明，即有登載
    之義務，甚為明灼。是本件共犯泰國籍男子鄧肯以不實之結
    婚事由，申請以居留簽證入境臺灣地區，既須經主管機關為
    實質之審查以為準駁之決定，縱主管機關疏未審查，致使朦
    混通過，准許入境，仍不構成刑法第214 條之使公務員登載
    不實罪，附此敘明。
貳、無罪部分：
一、公訴意旨另以：被告甲○○明知其業已辦理與鄧肯之結婚登
    記，竟基於意圖為自己不法所有之犯意，隱瞞其在形式上為
    有配偶之人之事實，致使告訴人乙○○陷於錯誤，而於94年
    5 月5 日上午8 時許，在被告甲○○位於彰化縣大村鄉南勢
    巷4 號之住處與之訂婚，告訴人乙○○並因此交付價值30餘
    萬元（含聘金、婚宴及喜餅費用、項鍊、手環及戒指等金飾
    ）之財物予被告甲○○收受，又於同年9 月9 日，2 人復在
    告訴人乙○○位於彰化縣員林鎮○○路○ 段557 巷100 弄34
    號住處舉行公開儀式之結婚典禮，再於同日下午6 時30分在
    彰化縣員林鎮○○○路152 號「太平洋海產餐廳」舉辦婚宴
    ，因認被告涉犯刑法第339條第1項之詐欺取財罪嫌等語。
二、按犯罪事實應依證據認定之，無證據不得認定犯罪事實；又
    不能證明被告犯罪者，應諭知無罪之判決，刑事訴訟法第
    154 條第2 項、第301 條第1 項分別定有明文。次按事實之
    認定，應憑證據，所謂證據，須適於為被告犯罪事實之證明
    者，始得採為斷罪資料，如未能發現相當證據，或證據不足
    以證明，自不能以推測或擬制之方法以為裁判基礎；又認定
    不利於被告之事實，須依積極證據，苟積極證據不足為不利
    於被告事實之認定時，即應為有利於被告之認定，更不必有
    何有利之證據（最高法院53年台上字第2750號、30年上字第
    816 號、40年台上字第86號分別著有判例可資參照）。又認
    定犯罪事實應依證據，為刑事訴訟法所明定，故被告否認犯
    罪事實所持之辯解，縱屬不能成立，仍非有積極證據足以證
    明其犯罪行為，不能遽為有罪之認定（最高法院30年上字第
    1831號亦著有判例）。又無論直接證據或間接證據，其為訴
    訟上之證明，須於通常一般之人均不致有所懷疑，而得確信
    為真實之程度者，始得據為有罪之認定。
三、本件公訴人認被告涉犯刑法第339 條第1 項之詐欺取財罪嫌
    ，無非係以證人即告訴人乙○○於警、偵訊之證述；證人即
    被告父母王秋桔、王張美審於偵查中之證述；證人賴振昇、
    賴寶爵於警詢時之證述，及戶籍謄本、結婚證書、喜帖、禮
    簿影本、「太平洋海鮮餐廳」收據影本、公元銀樓保證單影
    本各1 紙為其主要論據。訊據被告則堅詞否認有何詐欺取財
    犯行，辯稱：伊先前與泰國籍男子的婚姻是假結婚，伊是真
    心想要與告訴人結婚等語。
四、惟查，被告明知其業已依戶籍法之規定，與泰國籍男子鄧肯
    辦理結婚登記，形式上為有配偶之人，在未循法定辦理離婚
    、撤銷或註銷登記前，不得再行辦理結婚登記，是於結婚前
    男女雙方均有據實告知之義務，今被告既自承未於婚前據實
    告知，就應據實告知之事項加以隱瞞，刻意不為告知，顯有
    施用詐術之行為甚明。然按刑法第339 條第1 項詐欺取財罪
    之成立，以意圖為自己或第三人不法所有，以詐術使人將本
    人或第三人之物交付為要件。是以成立詐欺罪所需之主觀意
    圖要件，仍必須行為者有不法所有意圖，始能構成。經查，
    證人即告訴人乙○○於本院審理時到庭結證稱：「伊與被告
    係經朋友介紹認識，交往半年多後結婚，結婚前有依禮俗至
    被告家提親，結婚程序係伊父親與被告父親討論的，聘金是
    伊父親主動提起，金額如何決定是兩家人互相協調，結婚後
    1 至2 個月被告均與伊同住，直到伊告訴家人被告已經結婚
    之事實，被告就沒有回家。被告嫁過來時有帶電器、家具等
    當嫁妝，現在還留在伊家中」等語（見本院卷第50至52頁）
    ，被告是否僅圖謀告訴人因結婚關係給付之財物，全無與告
    訴人結婚且履行夫妻同居義務之意，即非無疑；則告訴人依
    據民間結婚習俗備妥喜餅訂婚及結婚給付聘金、金飾、宴客
    ，亦符合人情之常，又上開財物價值共計約30餘萬元，與社
    會常情相較，亦非顯不相當，尚難認被告於此婚姻中獲有任
    何不法財物。綜上所述，被告隱瞞個人戶政資料系統已登記
    為有配偶之人，雖有施用詐術之行為，然被告確有與告訴人
    結婚之真意，且訂婚及結婚過程中，被告並未獲得與社會常
    情顯不相當之財物，尚難認被告有何不法所有意圖，是尚與
    刑法詐欺取財罪之構成要件有間，揆諸首揭說明，依法自應
    為無罪之諭知。
據上論斷，應依刑事訴訟法第299 條第1 項前段、第301 條第1
項，刑法第2 條第1 項前段，修正前刑法第28條，刑法第214 條
，修正前第41條第1 項前段，罰金罰鍰提高標準條例第1 條前段
、刪除前第2 條 ，判決如主文。
本案經檢察官莊佳瑋到庭執行職務。
中　　華　　民　　國　　96　　年　　1 　　月　　2 　　日
                  刑事第二庭    審判長法官  簡璽容
                                法      官  郭麗萍
                                法      官  胡宜如
以上正本證明與原本無異。
如不服本判決，應於送達後10日內向本院提出上訴狀（須附繕本
）。
告訴人或被害人對於判決如有不服具備理由請求檢察官上訴者，
其上訴期間之計算係以檢察官收受判決正本之日期為準。
中　　華　　民　　國　　96　　年　　1 　　月　　2 　　日
                                書記官  蕭秀吉
附錄本案論罪科刑法條：
中華民國刑法第214條
明知為不實之事項，而使公務員登載於職務上所掌之公文書，足
以生損害於公眾或他人者，處3 年以下有期徒刑、拘役或5 百元
以下罰金。
【附表】：
┌──────┬─────────────┬─────────────┬───────┬────┐
│相關變更條文│行為時法（下稱舊法）之內容│裁判時法（下稱新法）之內容│比  較  理  由│備    註│
├──────┼─────────────┼─────────────┼───────┼────┤
│【共同正犯之│二人以上共同實行犯罪之行為│二人以上共同實施犯罪之行為│舊法之「實施」│本案正犯│
│變更】修正前│者，皆為正犯。            │者，皆為正犯。            │涵蓋陰謀、預備│均有共同│
│刑法第28條→│                          │                          │、著手、實行概│參與實行│
│現行刑法第28│                          │                          │念在內，而新法│，新舊法│
│條          │                          │                          │剔除完全未參與│並無不同│
│            │                          │                          │犯罪相關行為之│，新法並│
│            │                          │                          │「實行」的「陰│無較為有│
│            │                          │                          │謀共同正犯」及│利，應逕│
│            │                          │                          │「預備共同正犯│依舊法。│
│            │                          │                          │」。          │        │
├──────┼─────────────┼─────────────┼───────┼────┤
│【罰金刑貨幣│依法律應處罰金、罰鍰者，就│中華民國94年1 月7 日法修正│刑法之貨幣單位│經按現行│
│單位之變更】│其原定數額得提高為2 倍至10│施行後，刑法分則編所定罰金│由「元（指銀元│法規所定│
│罰金罰鍰提高│倍（刑法乃係定明10倍）。第│之貨幣單位為新臺幣。94年1 │）」變更為「新│貨幣單位│
│標準條例第1 │1 條所定得提高倍數之規定，│月7 日刑法修正時，刑法分則│臺幣」，且刑法│折算新臺│
│條前段、第5 │於本條例修正後制定之法律，│編未修正之條文定有罰金者，│分則之罰金數額│幣條例第│
│條→刑法施行│不適用之；本條例修正前公佈│自94年1 月7 日刑法修正施行│，亦視該分則先│2 條之規│
│法第1 之1條 │之法律，於本條例修正後修正│後，就其所定數額提高為30倍│前曾修正與否，│定折算後│
│第1 項、第2 │其罰金罰鍰數額或法律經全部│。但72年6 月26日至94年1 月│而分別提高3 或│等值，是│
│項          │修正而其罰金罰鍰數額未予變│7 日新增或修正之條文，就其│30倍。        │以新法並│
│            │更者，亦同。              │所定數額提高為3 倍。      │              │未較有利│
│            │                          │                          │              │。      │
├──────┼─────────────┼─────────────┼───────┼────┤
│【罰金刑下限│罰金：（銀元）1 元以上。  │罰金：新臺幣1000元以上…。│罰金刑之下限，│舊法有利│
│之變更】刑法│                          │                          │由銀元10元（亦│        │
│第33條第5款 │                          │                          │經提高）即新臺│        │
│            │                          │                          │幣30元，提高為│        │
│            │                          │                          │新臺幣1000元  │        │
├──────┼─────────────┼─────────────┼───────┼────┤
│【易科罰金折│【修正前刑法第41條第1 項前│【刑法第41條第1 項前段】  │              │        │
│算標準變更】│段、修正前罰金罰鍰提高標準│                          │              │        │
│            │條例第2 條】              │                          │              │        │
│            │                          │                          │              │        │
│            │犯最重本刑為5 年以下有期徒│犯最重本刑為5 年以下有期徒│易科罰金折算標│舊法有利│
│            │刑以下之刑之罪，而受6 個月│刑以下之刑之罪，而受6 個月│準由銀元300 元│        │
│            │以下有期徒刑或拘役之宣告…│以下有期徒刑或拘役之宣告者│即新臺幣900 元│        │
│            │得以（銀元）1 元以上（銀元│，得以新臺幣1,000 元、2,00│，提高為以新臺│        │
│            │）3 元以下折算1 日，易科罰│0 元或3,000 元折算1 日，易│幣1,000 元、2,│        │
│            │金。依刑法第41條易科罰金…│科罰金。                  │000 元或3,000 │        │
│            │就其原定數額提高為100 倍折│                          │元折算1日。   │        │
│            │算1 日；法律所定罰金數額未│                          │              │        │
│            │依本條例提高倍數，或其處罰│                          │              │        │
│            │法條無罰金刑之規定者，亦同│                          │              │        │
│            │。                        │                          │              │        │
╞═══╤══╪═════════════╧═════════════╧═══════╪════╡
│      │舊法│法定刑度：3 年以下有期徒刑、拘役或500 元以下罰金。經處以有期徒刑，其易│舊法罰金│
│      │    │科罰金之標準為銀元300 元即新臺幣900 元折算1 日。                      │刑下限及│
│整體比│    │                                                                      │易科罰金│
│較結果├──┼───────────────────────────────────┤之標準均│
│      │新法│法定刑度：3 年以下有期徒刑、拘役或500 元以下罰金。經處以有期徒刑，其易│較低，較│
│      │    │科罰金之標準，縱按最低額，亦須以新臺幣1,000 元折算1 日。              │為有利於│
│      │    │                                                                      │被告。  │
╘═══╧══╧═══════════════════════════════════╧════╛
